【裁判字號】    90,台上,7915
【裁判日期】    901227
【裁判案由】    違反水土保持法
【裁判全文】
最高法院刑事判決                                九十年度台上字第七九一五號
    上  訴  人  甲○○
右上訴人因違反水土保持法案件，不服台灣高等法院中華民國八十七年九月三十日第
二審判決（八十七年度上訴字第三八七五號，起訴案號：台灣基隆地方法院檢察署八
十六年度偵字第三七二三號），提起上訴，本院判決如左：
    主  文
原判決撤銷，發回台灣高等法院。
    理  由
本件原判決認定上訴人甲○○於民國七十九年一月十一日，向基隆市政府承租坐落基
隆市七堵區○○○段東勢上股小段二五○、二五○－四、二五○－五、二五○－六、
二七四地號五筆省有山坡地，約定僅可於承租地上從事造林工作。上訴人為山坡地之
承租人，在上開山坡地從事開發建築用地、處理廢棄物及其他開挖整地行為，依水土
保持法應實施水土保持之處理與維護，為水土保持義務人，竟自八十五年間起至八十
七年三月間止，未先擬具水土保持計畫送請主管機關基隆市政府核定，擅自於承租之
基隆市七堵區○○○段東勢上股小段二五○號土地上，分別於八十五年擴建龍開宮（
如原判決附圖Ａ所示面積八十八平方公尺）、新建工寮（如原判決附圖Ｅ所示面積五
平方公尺）、鐵柵（如原判決附圖Ｂ所示面積四十五平方公尺）、柵（如原判決附圖
Ｄ所示面積八平方公尺）、改建房屋（如原判決附圖Ｃ所示面積一百七十一平方公尺
），並於八十六年一月間，提供土地供不特定人傾倒建築棄土堆填以拓寬道路並收取
報酬，從事大規模開挖整地（如原判決附圖所示Ｉ、Ｊ、Ｋ、Ｌ、Ｍ、Ｎ、Ｏ區），
其整地範圍逐漸擴大，惟對水土流失並未做好水土保持工作，致填土區坡面已形成寬
度超過六○公分之沖蝕溝、表面已呈現明顯裂縫，並有大面積坍落現象，因無妥善水
土保持措施，且棄土堆填區下方並無擋土工程措施，有土壤崩落流失之虞，已危及下
方道路行車、人身之安全等情。因而維持第一審論處上訴人水土保持義務人，違反於
山坡地內開發建築用地、處理廢棄物或其他開挖整地，應先擬具水土保持計畫，送請
主管機關核定之規定，未先擬具水土保持計畫，致生水土流失罪刑之判決，駁回上訴
人第二審之上訴。固非無見。
惟查：(一)、科刑之判決書，須將認定之犯罪事實詳記於事實欄，然後於理由內逐一說
明其憑以認定之證據，使事實與理由兩相一致，方為合法。原判決事實欄記載上訴人
於八十五年擴建龍開宮、新建工寮、鐵柵、柵、改建房屋、並於八十六年一月間，提
供土地供不特定人傾倒建築棄土堆填以拓寬道路並收取報酬，從事大規模開挖整地。
上訴人似於八十六年一月間其開發建築用地、開挖整地之工作已經完成，原判決事實
認定上訴人於八十五年間至八十七年三月間未擬具水土保持計畫從事上開工作，又於
理由欄認定迄至八十七年五月第一審審理終結時止仍繼續擴大整地範圍，理由欄內未
載明其認定之依據及所憑之心證理由，已有判決理由不備之違法。(二)、按水土保持法
於八十三年五月二十七日公布施行（同年十月二十一日、八十九年五月十七日修正公
布部分條文），其第三條第三款所定之山坡地，係指國有林事業區、試驗用林地、保
安林地、及經省（市）主管機關參照自然形勢、行政區域或保育、利用之需要，就合
於同條款第一、二目情形之一者劃定範圍，報請行政院核定公告之公、私有土地。此
與六十五年四月二十九日公布施行（嗣於七十五年一月十日、八十七年一月七日、八
十九年五月十七日先後修正公布）之山坡地保育利用條例第三條所定之山坡地，範圍
不盡相同，且水土保持法又屬山坡地保育利用條例之特別法 (水土保持法第一條第二
項參照) 。故前依山坡地保育利用條例第三條規定核定公告之山坡地，於水土保持法
公布施行後，仍應依水土保持法第三條第三款規定，由省（市）主管機關報請行政院
核定公告，始屬水土保持法所指之山坡地，而有水土保持法之適用。又水土保持義務
人即為有權使用山坡地之人，如為開發或經營山坡地，違反該法第十二條至第十四條
之規定，致生水土流失者，始有水土保持法第三十三條第三項前段之適用。如無權使
用山坡地之人，卻在公有或私人山坡地內未經同意擅自墾殖、占用或從事同法第八條
第一項第二款至第五款之開發、經營或使用，致生水土流失者，即應依同法第三十二
條第一項之規定處罰。又經營或使用山坡地人，於經營或使用範圍內，應實施水土保
持處理與維護。該經營或使用山坡地人，如違反修正前山坡地保育利用條例第三十條
第一項之規定，未先擬具水土保持計畫而擅自經營使用山坡地，致生公共危險者，始
有修正前山坡地保育利用條例第三十五條第三項之適用。如非有權使用山坡地之人，
擅自在公有或他人山坡地內擅自墾殖或設置工作物，則應適用同條例第三十四條第一
項之規定處斷，該二罪之犯罪構成要件並非相同。本件上訴人承租之基隆市七堵區○
○○段東勢上股小段二五○、二五○－四、二五○－五、二五○－六、二七四地號等
五筆省有山坡地，係於八十六年七月一日方經行政院核定為山坡地，台灣省政府於八
十六年十月八日公告（見第一審卷第六十九頁），則上訴人於前述八十六年一月間以
後有無繼續從事上開開發建築用地、處理廢棄物、開挖整地之工作，攸關法律適用之
判斷，原判決未進一步調查審認，自有調查未盡之違失。原判決事實欄認定上訴人在
原判決附圖之Ａ、Ｂ、Ｃ、Ｄ、Ｅ、Ｉ、Ｊ、Ｋ、Ｌ、Ｍ、Ｎ、Ｏ區有上述違反水土
保持法之違失行為，但僅第二五○地號係伊所承租，附圖之Ｊ、Ｋ位在第一四一地號
上、Ｎ位在第二五二地號上、Ｏ位在第一四一－一地號上，上訴人占用上開三地號有
無使用權源？與上訴人有無違反水土保持法第三十二條第一項之規定至有關係，原判
決未予說明，遽行判決，亦嫌速斷。(三)、原判決事實並未認定就附圖Ｇ墾殖區、Ｈ墾
殖區有違反水土保持法之行為，卻於理由欄引用台灣海洋大學有關該部分之鑑定報告
作為上訴人論罪之依據，併有判決理由失所依據之可議。以上或為上訴意旨所指摘，
或為本院得依職權調查之事項，應認原判決有撤銷發回更審之原因。
據上論結，應依刑事訴訟法第三百九十七條、第四百零一條，判決如主文。
中      華      民      國     九十     年     十二     月    二十七    日
                              最高法院刑事第十庭
                                  審判長法官  陳  炳  煌
                                        法官  陳  正  庸
                                        法官  韓  金  秀
                                        法官  吳  信  銘
                                        法官  徐  文  亮
      右正本證明與原本無異
                                              書  記  官
中      華      民      國    九十一    年      一      月      四      日


司法院資訊處製作；財團法人民間司法改革基金會備份。
